最高法院刑事判決　　　　　　一○○年度台上字第六五一○號
上　訴　人　張今是原名張庭歡.
上列上訴人因殺人未遂案件，不服台灣高等法院台南分院中華民
國九十九年七月二十一日第二審判決（九十九年度上訴字第四三
四號，起訴案號：台灣台南地方法院檢察署九十八年度偵緝字第
五七號、九十八年度營偵字第一四九二號），提起上訴，本院判
決如下：
    主  文
上訴駁回。
    理  由
按刑事訴訟法第三百七十七條規定，上訴於第三審法院，非以判
決違背法令為理由，不得為之。是提起第三審上訴，應以原判決
違背法令為理由，係屬法定要件。如果上訴理由書狀並未依據卷
內訴訟資料，具體指摘原判決不適用何種法則或如何適用不當，
或所指摘原判決違法情事，顯與法律規定得為第三審上訴理由之
違法情形，不相適合時，均應認其上訴為違背法律上之程式，予
以駁回。本件上訴意旨略以：(一)、刑法學上責任能力之喪失或限
制，係根據「精神障礙」與「是非辨別能力或依辨別而行為之能
力」兩種標準來判定，前者乃生理學之標準，後者乃心理學之標
準。而後者更進一步分為「辨識能力」與「控制能力」兩種。刑
法第十九條關於「依其辨識而行為之能力」規定，乃係指「行為
人之控制能力」而言。原判決依據財團法人奇美醫院台南分院（
下稱奇美台南分院）之精神鑑定報告書及上訴人張今是之犯罪前
後過程，認上訴人於行為時顯無因精神障礙或其他心智缺陷，致
不具能辨識其行為是否違法或欠缺依其辨識而行為之能力，或致
辨識行為是否違法或依其辨識而行為之能力達顯著減低之情形，
此僅就上訴人當時之行為，是否有「辨識能力」而為論斷，但就
上訴人是否有「控制能力」，則並未論敘，顯有理由不備之違誤
。(二)、原判決引用奇美台南分院之精神鑑定報告書作為判決依據
，先謂：「張員衝動控制能力不佳，對經前症候群具病識感，對
張姓前男友長期怨憤，綜合其身體、生理、心理、社會環境等層
面，案發當時精神狀態已達耗弱之程度」（見原判決第六頁），
繼又謂：「但對其辨識犯案時之行為是否違法或依其辨識而行為
之能力，並未達顯著減低之程度」（見原判決第七頁）。則該報
告書所指「案發當時精神狀態已達耗弱之程度」與「依其辨識而
行為之能力，並未達顯著減低之程度」，究有如何之分野？何以
既認上訴人案發當時已精神耗弱，又謂上訴人依其辨識而行為之
能力未達顯著減低之程度？原判決未予釐清，逕採為判決基礎，
自屬理由矛盾。(三)、罹患憂鬱症之人，雖有辨識自己行為之能力
，但能否理性控制自己之行為，實有疑問，上訴人之縱火報復行
為，確屬無法控制自己之情況下所為，其確有精神耗弱之情事，
原判決認上訴人並無減輕其刑之事由，自屬理由欠備云云。惟查
原判決撤銷第一審關於殺人未遂部分不當之判決，改判論處上訴
人放火燒燬現供人使用之住宅未遂罪刑（處有期徒刑）。已詳敘
認定犯罪事實之依據及憑以認定之理由。並對如何認定：上訴人
主張因無法控制自身情緒始前往縱火之辯詞，不足採信；上訴人
行為時，尚無刑法第十九條規定不罰或減輕其刑之事由；均已依
據卷內資料予以指駁及說明。從形式上觀察，原判決並無任何違
背法令之處。次查刑法第十九條第一項、第二項分別規定：「行
為時因精神障礙或其他心智缺陷，致不能辨識其行為違法或欠缺
依其辨識而行為之能力者，不罰。」、「行為時因前項之原因，
致其辨識行為違法或依其辨識而行為之能力，顯著減低者，得減
輕其刑。」此有關行為刑事責任能力之規定，係指行為人於「行
為時」，因精神障礙或其他心智缺陷之生理原因，致其辨識行為
違法之能力（學理上稱為辨識能力）或依其辨識而行為之能力（
學理上稱為控制能力），因而不能、欠缺或顯著減低之心理結果
者而言。其中第二項關於得減輕其刑之規定，必須行為人因精神
障礙或其他心智缺陷，致其辨識行為違法或依其辨識而行為之能
力，「顯著減低」者，始符合該條項之要件。並非行為人一有「
精神障礙或其他心智缺陷」之情形，即當然符合得減輕其刑之規
定。是原判決引據奇美台南分院之鑑定報告書，指上訴人行為時
之精神狀態，已達耗弱之程度，有可能影響其注意力及判斷力，
但其辨識行為違法或依其辨識而行為之能力，並未達顯著減低之
程度等語，並參酌上訴人犯罪之前後過程各節（見原判決第六至
七頁），而認上訴人不符合刑法第十九條第二項之規定，並無理
由矛盾之處。且上開鑑定報告書中，亦指依上訴人辨識而行為之
能力，並未達顯著減低之程度（見原判決第七頁首二行），尚無
上訴意旨所指未就上訴人當時之「控制能力」加予論敘或判斷之
情事。上訴意旨置原判決之論敘於不顧，徒憑己見，仍為事實上
或法律上之爭辯，並對原審採證認事之職權行使及法律適用問題
，任意指摘，難謂已符合首揭法定上訴要件。其上訴違背法律上
之程式，應予駁回。
據上論結，應依刑事訴訟法第三百九十五條前段，判決如主文。
中    華    民    國  一○○  年   十一   月  二十四  日
                      最高法院刑事第十庭
                          審判長法官  陳  世  淙  
                                法官  陳  東  誥  
                                法官  何  菁  莪  
                                法官  施  俊  堯  
                                法官  洪  曉  能  
本件正本證明與原本無異
                                      書  記  官  
中    華    民    國  一○○  年   十一   月  二十八  日
                                                      V